臺灣高等法院民事判決
111年度上易字第323號
上  訴  人  蘇煒玲  

訴訟代理人  黃怡婷律師
被 上訴 人  黃世堯  
訴訟代理人  陳育祺律師
上列當事人間請求返還借款事件，上訴人對於中華民國110年12
月30日臺灣臺北地方法院110年度訴字第3378號第一審判決提起
上訴，本院於111年7月26日言詞辯論終結，判決如下：
    主      文
原判決關於命上訴人給付超過新臺幣伍拾壹萬貳仟元本息部分，
及除確定部分外訴訟費用之裁判，均廢棄。
上開廢棄部分，被上訴人在第一審之訴駁回。
其餘上訴駁回。
第一審訴訟費用除確定部分外，及第二審訴訟費用，均由上訴人
負擔五分之四，餘由被上訴人負擔。
    事實及理由
一、被上訴人主張：上訴人自民國108年12月13日起至109年6月1
    8日之期間陸續向伊借款共計新臺幣（下同）59萬4232元（
    下稱系爭款項）迄未返還。又兩造約定以伊之名義於109年1
    月17日向訴外人林銘洪借款之50萬元，每月之利息約1萬元
    應由上訴人承擔60％，餘由伊負擔（下稱系爭約定），伊共
    為上訴人代墊利息2萬1000元，被上訴人應依系爭約定返還
    予伊。另伊交付上訴人之50萬元借款，係受上訴人詐稱欲支
    付律師費用云云，方允予借款，伊已依民法第92條規定撤銷
    該部分消費借貸之意思表示，上訴人自無受有該利益之法律
    上原因。爰先位依消費借貸關係、民法第478條後段規定及
    系爭約定，求為命上訴人給付61萬5232元（計算式：59萬42
    32元＋2萬1000元＝61萬5232元）及自110年3月4日起算法定遲
    延利息之判決；備位依民法第179條、第184條第1項前段規
    定，求為命上訴人給付50萬元及自110年10月21日起算法定
    遲延利息之判決（原審就此部分為被上訴人先位之訴勝訴之
    判決，上訴人提起上訴）。
二、上訴人則以：系爭款項係被上訴人贈與伊，縱認此為借款，
    被上訴人亦已免除伊所有債務；伊未詐欺被上訴人，且被上
    訴人撤銷意思表示，已逾1年除斥期間等語，資為抗辯。並
    上訴聲明：㈠原判決關於命上訴人為給付部分廢棄；㈡上開廢
    棄部分，被上訴人在第一審之訴駁回。
三、被上訴人已交付包括系爭款項在內共74萬4232元予上訴人乙
    情，業有被上訴人提出之中華郵政郵政存簿儲金簿第000000
    0-0000000號帳戶交易明細、華南商業銀行109年1月20日匯
    款回條聯、華南商業銀行南永和分行第000-00-000000-0號
    帳戶交易明細等件在卷為憑（見原審卷第19頁至第30頁），
    且為兩造所不爭執，堪信為真正（見原審卷第196頁）。被
    上訴人請求上訴人返還系爭款項及代墊利息2萬1000元，為
    上訴人以前詞所拒，茲就本件爭點論述如下：
　㈠被上訴人先位依消費借貸法律關係、民法第478條後段規定，
    請求上訴人返還系爭款項中之50萬元本息，為有理由。
　⒈稱消費借貸者，謂當事人一方移轉金錢或其他代替物之所有
    權於他方，而約定他方以種類、品質、數量相同之物返還之
    契約，此觀民法第474條第1項規定甚明。
　⒉依被上訴人所提出兩造於109年1月17日對話紀錄所載：「13:
    36被上訴人：『我朋友下午就把錢匯過來給我』、13:43被上
    訴人：『49萬電匯，1萬元給我現金』、15:34被上訴人：『50
    萬元全匯給妳嗎？』」（見原審卷第32頁）；以及兩造於109
    年4月13日對話紀錄載有：「02:02上訴人：『你不是傻子，
    傻子是全部都給了，也不會是借給我，然後我也不用付利息
    ，大方的給了』、02:02上訴人：『所以我才說我會規劃還你』
    、02:14被上訴人：『我解掉外幣換成台幣13萬元匯給妳我跟
    我朋友借50萬元，我拿20萬妳拿30萬元，我拿20萬元裡的13
    萬元，補回我外幣的缺口，之後有補回10萬元給妳，因為所
    以目前掛在妳這的是50萬元，多出的5萬元是我跟我朋友借
    來應付突發狀況，所以算我的以上看有沒有誤』、02:15被上
    訴人：『目前妳有用到的是50萬元』、02:18被上訴人：『看妳
    還需要什麼來做決定，反正我下禮拜能夠給妳的是20萬元，
    10萬元我給妳我怕會無法面對一些狀況』、03:43上訴人：『
    好啊 你再告訴我分期要怎麼利息』」等語（原審卷第300-30
    2頁），可知被上訴人向友人借款50萬元後，將其中30萬元
    交付上訴人，復加計被上訴人曾交付上訴人使用之款項，共
    達50萬元，上訴人就該50萬元允諾日後將如數返還，被上訴
    人就其交付上訴人之系爭款項中50萬元部分，自已達成消費
    借貸之合意，被上訴人主張兩造間就該50萬元成立消費借貸
    契約，應屬有據。
　⒊至被上訴人雖主張逾上開金額亦屬借款云云，惟消費借貸，
    因交付金錢之原因多端，除有金錢之交付外，尚須本於借貸
    之意思而為交付，方克成立。當事人主張與他方有消費借貸
    關係存在者，應就借款已交付及借貸意思合致之事實，負舉
    證責任。被上訴人僅提出兩造間討論付款項目為「律師費」
    、「外傭薪資」等內容之對話紀錄為據（見原審卷第31-44
    頁、215-302頁）。然綜觀該等對話紀錄未見兩造明確提及
    何特定金額之款項為上訴人應返還之借款，被上訴人主張兩
    造間超過50萬元款項部分，亦有成立消費借貸之合意云云，
    不足採信。
　⒋借款未定返還期限者，借用人得隨時返還，貸與人亦得定一
    個月以上之相當期限，催告返還。給付無確定期限者，債務
    人於債權人得請求給付時，經其催告而未為給付，自受催告
    時起，負遲延責任。其經債權人起訴而送達訴狀，或依督促
    程序送達支付命令，或為其他相類之行為者，與催告有同一
    之效力。遲延之債務，以支付金錢為標的者，債權人得請求
    依法定利率計算之遲延利息。應付利息之債務，其利率未經
    約定，亦無法律可據者，週年利率為5％，民法第478條後段
    、第229條第2項、第233條第1項前段、第205條分別定有明
    文。被上訴人自承未與上訴人約定借款返還期限（見原審卷
    第14頁），是被上訴人主張上訴人應返還借款50萬元，並自
    起訴狀繕本送達後1個月翌日即110年3月4日（見原審卷第51
    頁）起算法定遲延利息，自屬有據。
  ㈡被上訴人先位依系爭約定，請求上訴人返還代墊利息1萬2000
    元本息，為有理由。
　　稽之兩造於109年1月9日對話紀錄所示：「23:11被上訴人：
    『另外如果是只借30萬元，我一個人還有辦法扛得住，但借5
    0萬元，我一個人恐怕真的會沒有辦法喔！所以妳一定要跟
    我一起還完這筆錢喔！妳跑了我可就慘了』、23:24被上訴人
    ：『利息就分擔啦！我6妳4』、『不然就等三個月後我這邊看
    能不能夠給你』（原審卷第358頁），足見兩造就被上訴人名
    義向他人借款50萬元乙事，乃約定借款利息分擔比例為被上
    訴人負擔60％、上訴人負擔40％。又被上訴人主張其已匯款4
    萬5000元借款利息予友人林銘洪等情，業已提出中華郵政郵
    政存簿儲金簿第0000000-0000000號帳戶交易明細、華南商
    業銀行南永和分行第000-00-000000-0號帳戶交易明細等件
    為憑（見原審卷第22、24、28、30頁），扣除被上訴人自承
    上訴人已給付之借款利息6000元，被上訴人依系爭約定請求
    上訴人給付應分擔之借款利息1萬2000元（計算式：4萬5000
    元× 40％－6000元＝1萬2000元），應屬有據，逾此範圍之請求
    ，則難採認。
  ㈢上訴人辯稱其債務業經被上訴人免除而消滅云云，應不可採
    。
　⒈按債務之免除，係債權人向債務人表示免除其債務以消滅債
    之關係之單獨行為，固無待於債務人之承諾或另與債務人為
    免除之協議，惟必以債權人確有向債務人為免除債務之意思
    表示為依歸，並於其免除之意思表示達到債務人時，始生免
    除之效力（最高法院106年度台上字第815號判決意旨參照）
    。
　⒉上訴人主張被上訴人已免除其所有債務云云，無非以兩造於1
    09年7月2日之對話紀錄為據。惟觀諸兩造於109年7月2日對
    話紀錄，固可見被上訴人向上訴人表示：「抱歉我沒有表達
    清楚，先是和我朋友借的錢，還有後面陸陸續續花的錢，不
    管多少錢，我願意如此付出的時候，已經做好覺悟和決心了
    」、「我想和妳在一起，不管要花多少時間金錢和努力」
　　等語（見原審卷第143頁）。惟細繹上開對話文義，僅為被
    上訴人表達其對上訴人之情意，並無任何消滅特定債務等內
    容之表意，無法認定被上訴人有何免除上訴人借款及利息代
    墊款返還債務之意思表示，上訴人前開主張，應無足取。
四、綜上所述，被上訴人先位依兩造間消費借貸法律關係、民法
    第478條後段規定及系爭約定，求為命上訴人給付51萬2000
    元，及自110年3月4日起至清償日止，按週年利率5%計算之
    利息部分，應予准許。逾此範圍之請求，不應准許。被上訴
    人先位之訴既有理由，其備位依民法第179條、第184條第1
    項前段規定所為請求，即無庸裁判。原審就超過上開應准許
    部分，為上訴人敗訴之判決，容有未洽。上訴意旨指摘原判
    決此部分不當，求予廢棄改判，為有理由，爰予廢棄改判如
    主文第2項所示。至上開應准許部分，原審為上訴人敗訴之
    判決，核無不合。上訴意旨指摘原判決此部分不當，求予廢
    棄改判，為無理由，應駁回其上訴。
五、本件事證已臻明確，兩造其餘之攻擊或防禦方法及所用之證
    據，經本院斟酌後，認為均不足以影響本判決之結果，爰不
    逐一論列，併此敘明。
六、據上論結，本件上訴為一部有理由，一部無理由，依民事訴
    訟法第450條、第449條第1項、第79條，判決如主文。
中　　華　　民　　國　　111 　年　　8 　　月　　23　　日
                  民事第十八庭  
                      審判長法  官  黃明發   
                            法  官  林政佑
                            法  官  陳  瑜
 
正本係照原本作成。
不得上訴。
中　　華　　民　　國　　111 　年　　8 　　月　　24　　日

　　　　　　　　　　　　　　書記官  江怡萱